【裁判字號】    91,小上,157
【裁判日期】    920430
【裁判案由】    清償借款
【裁判全文】
臺灣臺北地方法院民事判決  九十一年小上字第一五七號
    上  訴  人  甲○○
    訴訟代理人  黃碧芬律師
    被上訴人    沛華實業股份有限公司
    法定代理人  王素貞
    訴訟代理人  甘義平律師
                王敏崧律師
右當事人間清償借款事件，上訴人對於本院臺北簡易庭九十一年六月二十八日第一審
判決（九十一年度北小字一一九五號），提起上訴，本院判決如左：
    主    文
上訴駁回。
第二審訴訟費用新台幣壹仟玖佰拾壹元由上訴人負擔。
    理    由
一、按：
  (1)民事訴訟法第四百三十六條之二四第二項規定：對於前項第一審裁判（指小額程
    序之第一審裁判）之上訴或抗告，非以其違背法令為理由，不得為之。
  (2)當事人於第二審程序不得提出新攻擊或防禦方法，但因原法院違背法令致未能提
    出者不在此限，同法第四百三十六條之二十八亦定有明文。
  (3)小額程序之第二審判決有下列情形之一者，得不經言詞辯論為之：．．．二、依
    上訴意旨足認上訴為無理由者，同法第四百三十六條之二十九第二款定有明文。
  (4)上訴人對第二審判決提起上訴，雖以該判決違背法令為由，惟核其上訴理由狀所
    載內容，係就原審取捨證據、認定事實之職權行使，指摘其為不當，而非具體表
    明合於不適用法規、適用法規不當、或民事訴訟法第四百六十九條所列各款之情
    形，難認對該判決之如何違背法令已有具體之指摘，依首揭說明，應認其上訴為
    不合法（參見最高法院九十年度台上字第一０四八號判決）。取捨證據認定事實
    屬於第二審法院之職權，若其認定並不違背法令，即不許任意指摘其認定不當，
    以為上訴理由（參見最高法院二十八年上字第一五一五號判例）。當事人以第二
    審判決違背經驗法則，證據法則為理由，提起第三審上訴者。其上訴狀或其理由
    書應有具體之指摘，並揭示該經驗法則，證據法則。上訴書狀如未依此項方法表
    明者，難謂已合法表明上訴理由，其上訴自難認為合法（最高法院七十一年台上
    字第四八０號判例）。
二、上訴人主張：
    (1)被上訴人於第一審所提出人證、物證真實性可疑，原審竟採為裁判基礎，顯然
      違背法令；且被上訴人在相關案件（台灣基隆地方法院基隆簡易庭九十一年度
      基小字第二九三號）中曾提出部分分類帳目錄與員工福利金部分帳冊影本，其
      上均無員工借貸項目，如上訴人確向其借款，何以帳目並無此項記載？
    (2)原審審判長並未依八十九年修正公佈之民事訴訟法第一百九十九條、一百九十
      九條之一、第二百八十八條等規定向上訴人闡明、或命其抗辯以提出證據，顯
      然違反民事訴訟法第四百六十條規定及最高法院七十一年台上字第二八０八號
      判例（已因增修上述法條而刪除）；故實務上均認為未善盡闡明權者，屬於違
      背法令。原審並未向被上訴人闡明舉證證明借款關係，亦未命上訴人提出贈與
      之證據，雙方主張之事實證據並不充分，原審違背闡明義務。
    (3)原審調查證據雖依自由心證為之，如其判斷與經驗法則不符，即屬違背法令，
      最高法院六十九年台上字第七七一號判例著有明文。原審雖採信汪秋月證詞，
      但汪君於交付款項時並不在場，原判決顯然違法。上訴人事後亦尋獲當時薪資
      表，其上並無借貸十萬元之記載，足證原審判決違背法令。
三、經調查：
    (1)行使闡明權方面：
      民事訴訟法第一百九十九條、第一百九十九條之一雖設有闡明規定，但仍以辯
      論主義、處分權主義為基礎，僅於當事人陳述、聲明證據不甚明確之情形下，
      始得向當事人闡明。本件上訴人於一審程序，對於被上訴人提出單據上註明「
      甲○○（借支）」已明確抗辯其真實性（見一審卷第二六頁），並無任何疑義
      ，是以原審就其陳述或舉證均無須再行闡明。
    (2)至於上訴人認為原審判決基礎之證據並非可信，由於首段判例已表明取捨證據
      、認定事實均屬於第一審職權，上訴人復未具體表明原審取捨證據如何不適用
      法規或適用法規不當等情形，本院無從僅憑其泛言原判決違反證據法則即認定
      原審違背法令。
四、綜上所述，原審判決並無上訴人所指違背法令情節，本件上訴依其意旨足認顯無
    理由，爰不經言詞辯論，逕以判決駁回之。
五、本件訴訟費用額如下：
    第二審裁判費  ：一五０三元
    第二審送達郵費：四０八元
    合      計    ：一九一一元
六、據上論結，本件上訴為無理由，依民事訴訟法第四百三十六條之三十二第二項、
    第四百四十九條第一項、第四百三十六條之二十九第二款、第四百三十六條之三
    十二第一項、第四百三十六條之十九、第七十八條，判決如主文。（一、二審訴
    訟費用係法院所收取之各項費用，不含律師費等費用。）
中      華      民      國    九十二    年      四      月      三十    日
                                  臺灣臺北地方法院民事第二庭
                                      審判長法官  丁蓓蓓
                                            法官  劉素如
                                            法官  吳燁山
右正本證明與原本無異。
不得上訴（參見民事訴訟法第四百三十六條之三十）
中      華      民      國    九十二    年      四      月      三十    日
                                      法院書記官  柯月英


司法院資訊處製作；財團法人民間司法改革基金會備份。
